ACORDAO-COMPLETO-2366731

ACÓRDÃO 2940/2019 ATA 47/2019 - PLENÁRIO

VISTOS, relatados e discutidos estes autos de Desestatização para outorga de permissão de exploração de terminal alfandegado de uso público do tipo Estação Aduaneira Interior, ou "porto seco", a ser implantado no município de Corumbá, no Estado de Mato Grosso do Sul;
	ACORDAM os Ministros do Tribunal de Contas da União, reunidos em Sessão Plenária, diante das razões expostas pelo Relator, em:
9.1. considerar implementado o item 9.2 do Acórdão 3199/2016-TCU-Plenário;
9.2. dar ciência deste Acórdão à Superintendência Regional da Receita Federal do Brasil na 1ª Região Fiscal (RFB/1ªRF) ;
9.3. arquivar o presente processo, nos termos do art. 2º, § 5º, da IN-TCU 81/2018 c/c o art. 169, inciso V, do Regimento Interno do TCU.

Processo de desestatização para acompanhar a permissão de exploração de terminal alfandegado de uso público do tipo Estação Aduaneira Interior (EADI), comumente referido como porto seco, a ser implantado na região de Corumbá, no estado de Mato Grosso do Sul.

Secretaria Especial da Receita Federal do Brasil na 1ª Região Fiscal (RFB/1ªRF).

3. Interessados/Responsáveis:
3.1. Interessados: Secretaria Especial da Receita Federal do Brasil (00.394.460/0058-87).

13.1. Ministros presentes: José Mucio Monteiro (Presidente), Walton Alencar Rodrigues, Benjamin Zymler, Augusto Nardes, Aroldo Cedraz (Relator), Raimundo Carreiro e Ana Arraes.
13.2. Ministros-Substitutos convocados: Augusto Sherman Cavalcanti e Marcos Bemquerer Costa.
13.3. Ministros-Substitutos presentes: André Luís de Carvalho e Weder de Oliveira.

AROLDO CEDRAZ

Adoto como Relatório a instrução de peça 14, cujo encaminhamento foi acompanhado pelo corpo dirigente da Secretaria de Fiscalização de Infraestrutura Portuária e Ferroviária (peça 15) :
"INTRODUÇÃO
1. 	Trata-se de acompanhamento do primeiro estágio de licitação para permissão de exploração de terminal alfandegado de uso público do tipo Estação Aduaneira Interior (EADI) , comumente referido como "porto seco", a ser implantado na região de Corumbá, no estado de Mato Grosso do Sul (município de Corumbá/MS ou Ladário/MS) . O processo licitatório é conduzido pela Superintendência Regional da Receita Federal do Brasil na 1ª Região Fiscal (RFB/1ªRF) .
HISTÓRICO
Com vistas a iniciar o primeiro estágio da fiscalização do processo de permissão de serviço público, previsto na Instrução Normativa 27, do Tribunal de Contas da União (IN-TCU 27/1998) , a RFB/1ªRF (que abrange os estados do Distrito Federal, Goiás, Mato Grosso, Mato Grosso do Sul e Tocantins) encaminhou a este Tribunal o relatório sintético do estudo de viabilidade técnica e econômica (EVTE) do empreendimento de instalação do Porto Seco na região de Corumbá/MS, por meio do Ofício 138/2016/SRRF01/RFB/MF-DF, de 21/9/2016 (peça 1, p. 1) .
O EVTE foi discutido no âmbito do Acórdão 3199/2016-TCU-Plenário, de relatoria do Ministro Raimundo Carreiro, quando foram examinados o estudo de demanda, a capacidade operacional, o dimensionamento operacional, a previsão de receitas, as estimativas de despesas e investimentos, além do cálculo do fluxo de caixa e das tarifas. 
Concluiu-se na ocasião que a Receita Federal havia atendido a todos os requisitos previstos nos normativos de regência. Também que a estimativa de demanda e a capacidade operacional do futuro terminal alfandegado estavam alinhadas com o dimensionamento físico projetado, com os investimentos necessários e com o crescimento do mercado potencial. Quanto à viabilidade econômico-financeira, foi observado que as premissas adotadas, bem como os cálculos das estimativas de receitas, de despesas e do fluxo de caixa não apresentavam impropriedades que impedissem sua utilização no processo licitatório.
A única ressalva dizia respeito à exigência de contribuição da permissionária para o Fundo Especial de Desenvolvimento e Aperfeiçoamento das Atividades de Fiscalização (Fundaf) , o que contradizia a jurisprudência mais atual da época, porém tal falha não teria o condão de invalidar o cálculo feito. Dessa forma, foi exarada recomendação no seguinte sentido: 
9.2. recomendar à Receita Federal do Brasil que, em virtude da jurisprudência do Superior Tribunal de Justiça - STJ e dos Tribunais Regionais Federais, no sentido de ter como inexigível a contribuição para o Fundo Especial de Desenvolvimento e Aperfeiçoamento das Atividades de Fiscalização (FUNDAF) , reavalie, neste EVTE e nos próximos a serem realizados, a inclusão da referida verba no fluxo de caixa do empreendimento.
A Receita Federal foi comunicada da decisão desta Corte por meio do Ofício 749/2016-TCU/SeinfraHidroFerrovia, de 9/12/2016 (peça 9) , tendo sua ciência ocorrido em 19/12/2016 (peça 10) . 
Em 13/11/2017, a RFB/1ªRF encaminhou o Ofício 158/2017/SRRF01/RFB/MF-DF, no qual afirma que em virtude de ter sido disponibilizado terreno de propriedade da União para a exploração do recinto aduaneiro em comento, a modalidade da licitação seria alterada para concessão (peça 11) . Após, em 25/7/2018, foi enviado o Ofício 109/2018/SRRF01/RFB/MF-DF, no qual é informado que a modalidade da licitação retornaria para permissão (peça 12) . 
EXAME TÉCNICO	
Do cumprimento do item 9.2 do Acórdão 3199/2016-TCU-Plenário
Acerca da recomendação exarada no âmbito do presente processo, que trata da exigência do Fundaf, pertinente lembrar, inicialmente, que se constitui em item de baixo impacto no fluxo de caixa, como destacado no relatório do Acórdão 3199/2016-TCU-Plenário, ou seja, foi tratada mais como oportunidade de melhoria ao procedimento licitatório e não macula os procedimentos adotados até aqui.
Convém ressaltar, porém, que na licitação para a instalação de porto seco em Anápolis/GO (TC Processo 031.914/2016-0) , cujos estudos cronologicamente foram encaminhados a esta Corte posteriormente à licitação em tela, o Acórdão 570/2017-TCU-Plenário, de relatoria do Ministro Aroldo Cedraz, quando da análise de seu 1º estágio, emitiu a seguinte recomendação sobre o assunto: 
9.3. recomendar à Superintendência Regional da Receita Federal do Brasil na 1ª Região Fiscal que inclua, nas minutas do edital e do contrato a serem publicados, cláusula específica que explicite a necessidade de promoção do reequilíbrio econômico-financeiro do contrato, em virtude de situações que tornem inexigíveis as contribuições ao Fundo Especial de Desenvolvimento e Aperfeiçoamento das Atividades de Fiscalização (Fundaf) .
Pela minuta de contrato do referido certame, incluído na peça 13, nota-se que a recomendação foi acatada, considerando o que rege sua cláusula quinta (das obrigações da permissionária) , inciso XXXIII, alínea 'e':
e) Caso a contribuição ao FUNDAF torne-se inexigível por fatos supervenientes, a Permitente promoverá a revisão das tarifas a fim de se manter o equilíbrio econômico-financeiro do contrato.
Entende-se que adicionalmente ao baixo grau de significância da cobrança do Fundaf, esta cláusula demonstra efetivamente que a Receita Federal reavaliou a inclusão da taxa nos seus estudos, concluindo por sua manutenção. Reconhece, no entanto, a possibilidade de sua inexigibilidade, o que exigirá o reequilíbrio dos contratos, que é a conduta legal exigível quando atos supervenientes impactam no fluxo econômico-financeiro dos termos. Por todo o exposto, considera-se implementado o item 9.2 do Acórdão 3199/2016-TCU-Plenário.
Da aplicação da IN-TCU 81/2018 ao presente processo
Embora a presente licitação tenha sido averiguada sob a ótica da IN-TCU 27/1998, entende-se que o processo em tela possui características que o tornam, excepcionalmente, candidato a ser inserido na roupagem de análise mais eficiente contida no novo normativo de exame de desestatizações deste Tribunal, a IN-TCU 81/2018, que logrou substituir a antiga IN e trouxe inovações importantes ao processo. 
Inicialmente, deve-se esclarecer que a elaboração da recente IN-TCU 81/2018 tratou-se de trabalho que foi amplamente discutido nas Secretarias de Infraestrutura do Tribunal, contando, inclusive, com função de especialista específica para seu desenvolvimento (TC Processo 011.111/2015-1) . Segundo a peça 13 do referido processo, documento que justifica as alterações propostas e que foi assinado pelos então sete Secretários da Coinfra e seu Coordernador-Geral na época, a construção da metodologia partiu da premissa de que o texto da IN-27/1998 "sugere haver aprovação" por esta Corte de cada estágio ali definido, tal qual o julgamento das contas prestadas por administradores públicos, o que não se coadunaria com a verdadeira natureza desses processos. Sua finalidade é analisar a viabilidade e a robustez das estimativas empregadas nos estudos segundo critérios de auditoria e não chancelar seus atos, como ocorre em atos administrativos complexos. 
Essa diferença é relevante porque a crescente complexidade dos projetos de desestatização, que cada vez mais reúnem em um mesmo contrato elementos tais como consultoria, elaboração de projetos, financiamento, tributação, seguros e garantias, obras, aquisição e manutenção de equipamentos, importa em que as Secretarias analisem quantidade significativa de temas, cuja relevância e utilidade variam projeto a projeto. Ademais, existe impossibilidade fática de se analisar com a mesma profundidade todos os aspectos dos projetos, nos prazos fixados pela IN, ainda mais considerando a limitação de recursos humanos nas Secretarias de Infraestrutura e a existência de outros projetos/auditorias de significativa relevância, decorrentes tanto do planejamento institucional do Tribunal e das Unidades Técnicas, quanto de solicitações do Congresso e outras demandas de fiscalização. 
Assim, a falta de orientação normativa na IN para delinear os limites dos trabalhos, ao se verificar a disparidade de temas e os diferentes graus de materialidade, risco e relevância entre eles, tem levado à elaboração de instruções de mérito desnecessariamente abrangentes ou o gasto elevado de recursos humanos com tarefas normalmente de pouca relevância em licitações menos complexas, tais como a análise dos 2º, 3º e 4º estágios, referentes, respectivamente, aos documentos editalícios, ao julgamento do certame e à assinatura do contrato, consumindo força de trabalho que poderia ser alocada de maneira mais eficiente. 
Um dos aprimoramentos fundamentais da IN-TCU 81/2018, portanto, é incorporar rotinas e procedimentos próprios das demais formas de fiscalização normatizadas e empreendidas pelo TCU (auditorias, acompanhamentos, levantamentos etc.) . Em especial, alinhar-se logicamente às auditorias governamentais, tal qual preconizada nas guidelines da International Organization of Supreme Audit Institutions  (Intosai) , ou seja, acrescentar uma fase de planejamento às análises de desestatização, para que seu escopo possa ser definido com base nos riscos inerentes a cada processo. 
Nesse sentido, observe-se o art. 2º, § 1º, da referida IN:
Art. 2º O controle das desestatizações será realizado por meio da sistemática prevista nesta Instrução Normativa e dos instrumentos de fiscalização definidos no Regimento Interno do Tribunal de Contas da União. 
§ 1º O controle previsto no caput deste artigo observará o princípio da significância, de acordo com os critérios de materialidade, relevância, oportunidade e risco.
Pertinente reconhecer também que as normas internas do Tribunal entendem como desejável a definição de escopo. Nos Padrões de Auditoria de Conformidade, aprovado pela Portaria-Segecex 26/2009, seu glossário estabelece escopo como a profundidade e amplitude do trabalho para alcançar o objetivo da fiscalização, sendo definido em função do tempo e dos recursos humanos e materiais disponíveis. O manual de auditoria operacional, aprovado pela Portaria-Segecex 4/2010, caracteriza como objetivo do planejamento a delimitação do objetivo e do escopo da fiscalização, sendo essa definição uma de suas atividades essenciais e que deve embasar a elaboração das questões e a escolha das metodologias e procedimentos a serem utilizadas no trabalho. 
Como se depreende do presente processo, a permissão para instalação de porto seco em comento está inserida em um contexto de baixo risco. A análise de 1º estágio não identificou, em seu escopo, irregularidades que desabonassem o prosseguimento do feito. 
Portos secos são recintos alfandegados de uso público, outorgados por meio de concessão ou permissão, situados em zona secundária (fora dos portos organizados) , nos quais são executadas operações de movimentação, armazenagem e despacho aduaneiro de mercadorias e de bagagem, sob controle aduaneiro. 
Tratam-se de alternativas para exportadores e importadores, podendo ser utilizados para complementar ou competir com os intitulados terminais molhados. Dessa forma, por serem de pequeno porte, em tese não possuem poder de mercado para prejudicar consumidores. No caso concreto, observa-se que o referido porto seco responderá por quantidade reduzida da tonelagem total do fluxo de mercadorias do Mato Grosso do Sul. Caso essa competição seja ampliada para outros estados ou portos dentro da mesma hinterlândia, o que é razoável que aconteça, note-se que esse número será bem menor. 
A baixa materialidade e risco dessa licitação também pode ser observada na reduzida quantidade de investimentos prevista, R$ 92 milhões, e também na simplicidade tecnológica desses gastos, considerando que seu Capex se refere em grande parte à aquisição de equipamentos de pátio de pequeno porte (por exemplo, reach stacker de 2,5 ton) , de obras para construção e ampliação de um pátio e um armazém e de compra de mobiliário para funcionários. 
Por todo o exposto, entende-se reduzido o custo benefício de o presente processo seguir a linha de análise da IN-TCU 27/1998, em que deveriam ser examinados mais 3 estágios. Ressalte-se que o controle de tais atos ainda poderá ocorrer em sede de denúncias ou representações, ou mesmo por iniciativa da Unidade Técnica, caso cheguem ao conhecimento desta Secretaria irregularidades sobre a licitação em tela. 
Acrescente-se que a própria IN-TCU 81/2018, em seu art. 2º, § 6º, por reconhecer o contexto de baixa significância para o controle externo dos processos de outorga de Porto Seco, expressamente os exclui de sua roupagem. Essa realidade reforça a sugestão contida nesta instrução, da pouca utilidade do prosseguimento do feito em tela, o que acontece apenas por ser ele anterior à IN-TCU 81/2018.
Assim, julga-se prudente opinar que, excepcionalmente, diante dos aspectos de risco, materialidade, relevância e oportunidade envolvidos, aplique-se ao presente processo o § 5º do art. 2º da IN-TCU 81/2018, que rege que o relator, baseado no princípio da significância, pode determinar o arquivamento de processos de desestatização.
CONCLUSÃO
Trata-se de acompanhamento do primeiro estágio de licitação para permissão de exploração de terminal alfandegado de uso público do tipo Estação Aduaneira Interior (EADI) , comumente referido como "porto seco", a ser implantado na região de Corumbá, no estado de Mato Grosso do Sul (município de Corumbá/MS ou Ladário/MS) . O processo licitatório é conduzido pela Superintendência Regional da Receita Federal do Brasil na 1ª Região Fiscal (RFB/1ªRF) .
O 1º estágio de análise foi realizado por meio do Acórdão 3199/2016-TCU-Plenário, de relatoria do Ministro Raimundo Carreiro, que considerou que não haviam irregularidades nos estudos de viabilidade que justificassem a paralisação do certame. Da oportunidade de melhoria identificada, endereçada na forma de recomendação, que exigiu da Receita Federal a reavaliação acerca da inclusão da cobrança do Fundo Especial de Desenvolvimento e Aperfeiçoamento das Atividades de Fiscalização (Fundaf) nos estudos, observou-se seu fiel cumprimento.
No processo referente ao Porto Seco de Anápolis/GO (processo mais adiantado que o presente) a RFB já incluiu no contrato cláusula que prevê o reequilíbrio do termo em caso de não ser exigível o Fundaf. Assim, adicionalmente ao baixo grau de significância da cobrança dessa taxa, entende-se que esta cláusula demonstra efetivamente que a Receita Federal reavaliou sua inclusão em seus estudos, concluindo por sua manutenção. Reconhece, no entanto, a possibilidade de sua inexigibilidade, o que demandará o reequilíbrio dos contratos, que é a conduta legal requerida quando atos supervenientes impactam no fluxo econômico-financeiro dos termos. Por todo o exposto, considera-se implementado o item 9.2 do Acórdão 3199/2016-TCU-Plenário.
Por fim, dado o contexto de baixo risco existente no presente processo licitatório, em especial a baixa significância e materialidade do empreendimento e sua baixa participação de mercado, sugeriu-se, excepcionalmente, a aplicação do § 5º do art. 2º da IN-TCU 81/2018, que rege que o relator, em respeito ao princípio da significância, pode determinar o arquivamento de processos de desestatização. 
A sistemática de identificação, avaliação e registro dos benefícios das ações de controle externo foi instituída pela Portaria TCU 82/2012 e regulamentada pela Portaria Segecex 37/2018. O benefício auferido é do tipo "proposta de benefício" (Portaria Segecex 37/2018, art. 1º, inciso VI) , pois é esperado em função de "propostas de encaminhamento formuladas pelas unidades técnicas, mas ainda não apreciadas pelo Tribunal".
No presente caso, observa-se benefícios a partir da expectativa de controle por parte do gestor, o que sem dúvida contribui para uma melhoria no processo de outorga. 
PROPOSTA DE ENCAMINHAMENTO
Ante o exposto, submete-se os autos à consideração superior, com a seguinte proposta de encaminhamento:
considerar implementado o item 9.2 do Acórdão 3199/2016-TCU-Plenário, de relatoria do Ministro Raimundo Carreiro;
encaminhar cópia do acórdão que vier a ser proferido à Superintendência Regional da Receita Federal do Brasil na 1ª Região Fiscal (RFB/1ªRF) , informando-a que o relatório e o voto que o fundamentam podem ser obtidos por meio do endereço eletrônico www.tcu.gov.br/acordaos e que, caso tenha interesse, o Tribunal pode encaminhar-lhe cópia desses documentos sem quaisquer custos; e
arquivar o presente processo, nos termos do art. 2º, § 5º, da IN-TCU 81/2018 c/c o art. 169, inciso V, do Regimento Interno do TCU."
É o Relatório.

não há.

Não atuou.

DESESTATIZAÇÃO. PORTO SECO. MUNICÍPIO DE CORUMBÁ-MS. PRIMEIRO ESTÁGIO AVALIADO À LUZ DA IN-TCU 27/1998. CUMPRIMENTO DE RECOMENDAÇÃO. DISPENSA DE EXAME DOS DEMAIS ESTÁGIOS EM VIRTUDE DE CRITÉRIOS DE MATERIALIDADE, RELEVÂNCIA, OPORTUNIDADE E RISCO. APLICAÇÃO DA IN-TCU 81/2018. CIÊNCIA. ARQUIVAMENTO.

DESESTATIZAÇÃO (DES)

Secretaria de Fiscalização de Infraestrutura Portuária e Ferroviária (SeinfraPor).

Trago à apreciação o acompanhamento, no âmbito do processo de desestatização, das recomendações e determinações feitas no primeiro estágio de licitação para permissão de exploração de terminal alfandegado de uso público do tipo Estação Aduaneira Interior (EADI) , comumente referido como "porto seco", a ser implantado na região de Corumbá, no estado de Mato Grosso do Sul. O processo licitatório é conduzido pela Superintendência Regional da Receita Federal do Brasil na 1ª Região Fiscal (RFB/1ªRF) .
2.	Atuo nos presentes autos por força do art. 152 do Regimento Interno deste Tribunal.
3.	O 1º estágio de análise, conduzido nos termos da IN-TCU 27/1998, culminou no Acórdão 3199/2016-TCU-Plenário, de relatoria do Ministro Raimundo Carreiro, que considerou inexistirem irregularidades nos estudos de viabilidade que justificassem a paralisação do certame. Naquela assentada, o Tribunal recomendou que a Receita Federal reavaliasse a inclusão da cobrança do Fundo Especial de Desenvolvimento e Aperfeiçoamento das Atividades de Fiscalização (Fundaf) nos estudos.
4.	Ressalto que a presente não se trata da análise do 2º estágio nos termos da IN-TCU 27/1998, recentemente revogada pela IN-TCU 81/2018, uma vez que administração pública não deu andamento à licitação. Isso porque, desde a prolação do referido Acórdão, a RFB não protocolou os documentos necessários para prosseguimento da análise. Nesse interregno, entretanto, a Receita enviou o Ofício 158/2017/SRRF01/RFB/MF-DF (peça 11) , comunicando que a licitação do recinto alfandegário seria na modalidade Concessão, e posteriormente, encaminhou o Ofício 109/2018/SRRF01/RFB/MF-DF (peça 12) , informando que retomou entendimento de que a licitação voltará a ocorrer por meio de Permissão.
5.	Assim, nesta oportunidade, a Secretaria de Fiscalização de Infraestrutura Portuária e Ferroviária (SeinfraPortoFerrovia) realiza o monitoramento da recomendação contida no item 9.2 do Acórdão 3199/2016-TCU-Plenário e propõe a aplicação do disposto no art. 2º, § 5º da IN-TCU 81/2018, que faculta ao relator, baseado no princípio da significância, determinar o arquivamento de processos de desestatização.
6.	Quanto ao cumprimento da recomendação, a unidade técnica constatou que no processo licitatório referente ao Porto Seco de Anápolis-GO, cujo andamento está mais avançado, a RFB incluiu cláusula contratual prevendo o reequilíbrio do termo em caso de não ser exigível o Fundaf, conduta legal requerida quando atos supervenientes impactam no fluxo econômico-financeiro. Assim, alinho-me com a unidade técnica, de forma a considerar cumprido item 9.2 do Acórdão 3199/2016-TCU-Plenário.
7.	Noutro giro, em relação à proposta de arquivamento, a unidade técnica defende a aplicação, já no presente processo, dos novos procedimentos indicados na IN-TCU 81/2018, que revogou a IN-TCU 27/1998, com base, principalmente, nos seguintes argumentos:
	(i) o racional que promoveu a substituição da Instrução Normativa envolveu a incorporação de rotinas e procedimentos próprios, no sentido de delinear os limites dos trabalhos, ao se verificar a disparidade de temas e os diferentes graus de materialidade, risco e relevância entre eles;
	(ii) a permissão para instalação do porto seco em comento está inserida em um contexto de baixo risco e baixa materialidade, que o tornam, excepcionalmente, candidato a ser inserido na roupagem de análise mais eficiente contida no novo normativo de exame de desestatizações deste Tribunal, a IN-TCU 81/2018, embora tenha sido iniciada sob a ótica da IN-TCU 27/1998;
	(iii) a IN-TCU 81/2018, em seu art. 2º, § 6º, reconhece o contexto de baixa significância para o controle externo dos processos de outorga de portos secos e, expressamente, os exclui da aplicação dessa IN;
	(iv) mesmo com o arquivamento do presente processo, o TCU ainda poderá exercer o controle dos atos licitatórios por meio de denúncias ou de representações, seja de terceiros ou de iniciativa da Unidade Técnica.
8.	Concordo com os argumentos expostos pela SeinfraPortoFerrovia, sem deixar de ressaltar que a ausência de manifestação recente acerca do interesse da RFB da 1ª Região em iniciar o processo de concessão (peça 11) ou de permissão (peça 12) do recinto alfandegário em tela corrobora com a proposta de encaminhamento da Unidade Técnica.
9.	Por fim, vejo que a matéria não é uma novidade nesta Corte, que já acolheu, recentemente, a mesma proposta em relação a outro processo de desestatização do porto seco localizado no Estado de São Paulo (Acórdão 1851/2019-TCU-Plenário) , com fundamento no art. 2º, § 5º da IN-TCU 81/2018.
	Ante o exposto, acolho as análises e conclusões da SeinfraPortoFerrovia e VOTO por que seja adotado o Acórdão que ora submeto à deliberação deste Colegiado.
TCU, Sala das Sessões Ministro Luciano Brandão Alves de Souza, em 4 de dezembro de 2019.
AROLDO CEDRAZ 
Relator